【裁判字號】    94,訴,1541
【裁判日期】    950718
【裁判案由】    違反臺灣地區與大陸地區人民關係條例等
【裁判全文】
臺灣臺南地方法院刑事判決              94年度訴字第1541號
    公  訴  人  臺灣臺南地方法院檢察署檢察官
    被      告  乙○○
    被      告  甲○○
上列被告因違反臺灣地區與大陸地區人民關係條例等案件，經檢
察官提起公訴（九十四年度偵字第八一九六號），本院判決如下
：
    主  文
乙○○共同違反不得使大陸地區人民非法進入臺灣地區之規定，
處有期徒刑月，如易科罰金，以銀元佰元即新臺幣玖佰元折
算壹日。
甲○○共同違反不得使大陸地區人民非法進入臺灣地區之規定，
處有期徒刑陸月，如易科罰金，以銀元佰元即新臺幣玖佰元折
算壹日。
    事  實
一、乙○○與甲○○均明知大陸地區人民，非經主管機關許可，
    不得入境臺灣地區，甲○○竟以前往大陸地區之交通及食宿
    費用均由甲○○支付，另再給付新臺幣（下同）八萬元之代
    價，誘使乙○○擔任大陸地區女子丁○○非法進入臺灣地區
    之人頭配偶，因而取得乙○○之同意後，二人遂基於使大陸
    地區女子非法進入臺灣地區之犯意聯絡，並與丁○○基於使
    公務員登載不實文書並持之以行使之犯意聯絡，先於民國九
    十一年八月一日，由甲○○安排與乙○○共同前往大陸地區
    福建省福州市與丁○○見面。而乙○○與丁○○均知悉彼此
    並無結婚真意，但為達使丁○○入境臺灣之目的，雙方乃於
    九十一年八月十五日，通謀虛偽在福建省福州市公證處辦理
    結婚登記，俟乙○○取得該公證處核發之結婚証明書及公証
    書後，即於同年月二十七日與甲○○返回臺灣地區，翌日並
    由甲○○帶同乙○○前往臺南市警察局第五分局和緯派出所
    辦理保證，而由乙○○在「大陸地區人民進入臺灣地區保證
    書」之「與被保人關係」欄上填載與被保人丁○○為夫妻之
    不實內容，致使不知情之承辦警員洪東南將「經詢保證人乙○○稱：渠與被保人丁○○係夫妻關係」等不實之事項，登
    載在其職務上掌管之公文書即該份保證書「對保或證明機關
    （構）簽註意見欄」內，足以生損害於該派出所對大陸地區
    人民進入臺灣地區保證事務查核之正確性。繼於同年九月九
    日，仍由甲○○帶同乙○○，持上開結婚証明書、公証書及
    返臺後經財團法人海峽交流基金會南區服務處核對驗證後發
    給之證明書，共同前往臺南市北區戶政事務所，填具「結婚
    登記申請書」、「國民身分證申請書」，申請辦理結婚登記
    及換發國民身分證，致使該戶政事務所不知情之承辦公務員
    ，將此不實之結婚事項，登載於職務上所掌管之公文書即戶
    籍登記簿上，並據以列印核發記事欄註記「民國九十一年八
    月十五日與大陸地區人民丁○○結婚」此不實事項之戶籍謄
    本及發給配偶欄註記「丁○○」之新國民身分證予乙○○，
    足以生損害於戶政機關對戶籍管理之正確性。甲○○與乙○○再於翌日前往址設臺南市○區○○路一段一四九號六樓之
    十一之耶路撒冷旅行社，委由不知情之旅行社人員陳正德前
    往內政部入出境管理局（下稱境管局），填具大陸地區人民
    進入臺灣地區旅行證申請書，並檢附上開戶籍謄本及大陸地
    區人民進入臺灣地區保證書，以配偶來臺探親為由，向境管
    局申請大陸地區人民丁○○入境，而利用陳正德行使前開登
    載不實之戶籍謄本及大陸地區人民進入臺灣地區保證書，經
    境管局承辦人員實質審核結果，未能發覺乙○○與丁○○假
    結婚之實情，乃誤發「中華民國臺灣地區入出境許可證」，
    並輾轉由大陸女子丁○○收受，丁○○因而得於同年十月二
    十八日持該入出境許可證，以形式上合法之公文書，掩飾實
    質非法之方法，及探親之理由，自高雄小港機場非法進入臺
    灣地區。丁○○入臺後，即未曾按址與乙○○共同居住，而
    四處從事與許可入境目的不符之工作，迨至九十四年六月二
    十二日，在臺南市○區○○路一六九號前為警查獲，並循線
    查悉上情，而丁○○則於同年十一月二十八日始因逾期停留
    及非法打工經強制出境而離開臺灣地區。
二、案經臺中市警察局第一分局報請臺灣臺南地方法院檢察署檢
    察官偵查起訴。
    理  由
一、證據能力部分：
  (一)按刑事訴訟法第一百五十九條之一第二項規定：「被告以外
    之人於偵查中向檢察官所為之陳述，除顯有不可信之情況者
    外，得為證據。」依其文義之形式解釋，乃指被告以外之人
    於偵查中向檢察官所為之陳述，非顯不可信者，得為證據；
    然刑事訴訟法，為保障被告之反對詰問權，已採納英美之傳
    聞法則，而被告以外之人於偵查中向檢察官所為之陳述，其
    本質屬傳聞證據，依傳聞法則，原無證據能力，係因立法者
    以刑事訴訟法規定檢察官代表國家偵查犯罪、實施公訴，依
    法有訊問被告、證人、鑑定人之權，且實務運作時，偵查中
    檢察官向被告以外之人所取得之陳述，原則上均能遵守法律
    規定，不致違法取供，其可信性極高，為兼顧理論與實務為
    由，而例外設定其具備非顯不可信之要件時，得為證據。故
    此法條所稱「得為證據」者，應解釋為(1)檢察官訊問被告以
    外之人即證人之程序，已給被告或其辯護人對該被告以外之
    人行詰問之機會，而無顯不可信之情況，或(2)該被告以外之
    人於審判中到場作證，並給被告或其辯護人對其行詰問之機
    會，但其於審判中之陳述與偵查中向檢察官所為陳述不一致
    ，而偵查中向檢察官所為陳述無顯不可信之情況，或(3)該被
    告以外之人因死亡或身心障礙或所在不明或滯留國外而無法
    於審判期日到庭陳述之傳喚不能情形者為限，始得例外容許
    之，以確保被告之反對詰問權。
  (二)本件證人即共同被告丁○○因於九十四年十一月二十八日經
    強制出境，且無再入境之紀錄，有卷附入出境日期證明書（
    本院卷第四十五頁）、中華民國臺灣地區補出境申請書影本
    （本院卷第五十頁）各一份可參，足見其有滯留國外而無法
    於審判期日到庭陳述之傳喚不能情形，又證人丁○○於檢察
    官偵訊時具結所為之證述，經檢察官於訊畢後，隨即點呼被
    告甲○○入庭告以證人丁○○所述，令其表示意見（偵查卷
    第三十六頁）；至證人即共同被告乙○○則於被告甲○○之
    審判期日到庭作證，且予被告甲○○在場聽聞後，就證人乙○○之證述表示意見之機會，而證人乙○○於被告甲○○審
    判程序中之證言內容，復與其於偵查中具結後之證述大致相
    符，況證人丁○○及乙○○於偵查中向檢察官所為之證述，
    係經檢察官告以偽證之處罰並經渠等具結之供述，且渠等證
    述時之客觀情況，均非夜間訊問，難謂有何疲勞訊問，再就
    詢答內容以觀，亦未見檢察官有何誘導等不當之訊問，從而
    ，證人丁○○、乙○○於偵訊中之陳述作成時，並無任何顯
    不可信之情況存在，則證人丁○○、乙○○於偵查中之證述
    ，依上開規定，應認有證據能力。
二、實體部分：
    訊據被告乙○○對上開犯罪事實坦承不諱，核與被告丁○○
    於警詢及偵查中所述情節相符。另被告甲○○雖坦承介紹被
    告乙○○前往大陸地區福建省福州市結婚，並收取二萬四千
    元人民幣之事實，惟矢口否認有何使大陸地區人民非法進入
    臺灣地區及使公務員登載不實並行使使公務員登載不實文書
    之犯行，辯稱略以：是乙○○的一個朋友，請伊介紹乙○○
    去大陸娶老婆，伊帶乙○○到大陸之後，伊就把他交給大陸
    的媒婆，伊沒有參與他們的事情，他們結婚公證辦好之後，
    大陸媒婆就支付伊乙○○機票、住宿、辦手續的費用共二萬
    四千元人民幣，因為乙○○沒錢，請伊先付，伊回來臺灣後
    ，乙○○申請丁○○入境的程序，伊都沒有參與，證人乙○○所述係亂講云云。惟查：
  (一)被告丁○○與被告乙○○係假結婚，渠等並無共同居住等情
    ，分別經被告丁○○於偵查中及被告乙○○於偵查中及本院
    審理中供述綦祥，且互核相符；又被告丁○○經查獲時，復
    係自行租屋而居住於臺南市○區○○路一八九號五樓五○一
    室，並曾帶領且同意警員前往上開居住處所搜索，有搜索同
    意書及搜索、扣押筆錄在卷可憑；參之被告丁○○自上開入
    境之後，既未依所持旅行證之有效期間出境，復未按時向所
    登載之暫住地轄區派出所申報流動人口登記，有被告丁○○
    之大陸地區人民進入臺灣地區旅行證申請書、補出境申請書
    、臺南市警察局第一分局函文暨流動人口登記聯單（均影本
    ）各一份（本院卷第四十八頁、第五十頁至第五十一頁、第
    五十三頁）在卷可佐，如被告乙○○與丁○○係真意結婚，
    豈能輕易違反居留期間之規定，致有強制出境甚至無法再行
    入境之風險，足見被告丁○○及被告乙○○所供假結婚一節
    屬實。
  (二)再者，證人即共同被告丁○○及乙○○分別於偵查中，證人
    乙○○且於被告甲○○之審理程序中，就渠等係由被告甲○○介紹假結婚，丁○○假結婚來臺之目的係為工作，至乙○○則係被告甲○○以前往大陸地區之機票、食宿均由其負擔
    ，嗣後將再給付八萬元之人頭配偶之代價，誘使乙○○前往
    大陸地區假結婚等情，供證明確；而證人丁○○及乙○○，
    均係本案之共同被告，渠等分別歷經警詢、檢察官偵查，乙○○尚經本院準備及審判程序訊問之前告以所涉犯之罪名，
    從而，二人均能理解並預期上開假結婚等行為所涉犯之罪名
    及可能之刑責，證人丁○○甚至必須面臨強制出境之處置，
    則二人所為上開不利於己而相符合之供證，自有極高之證明
    力，足可信渠等所述確係實情。被告乙○○及丁○○確係經
    由被告甲○○之介紹而為假結婚。
  (三)證人即共同被告乙○○於被告甲○○之審理程序中尚證稱伊
    頭部曾開過刀，所以手腳無法使力，伊以前沒有結婚過，所
    以如果沒有人帶伊去辦手續的話，伊不懂那些手續等語（本
    院卷第一百頁至第一百零一頁），亦有卷附被告乙○○之口
    卡片及殘障手冊足資佐證，足認被告乙○○上開證述亦與事
    實相符；而被告甲○○亦自承自己係娶大陸女子，並介紹被
    告乙○○前往大陸結婚等情，其對於申請大陸配偶來臺程序
    自極為熟悉；而證人即共同被告乙○○既由被告甲○○介紹
    前往大陸結婚，則其於被告甲○○之審理程序中證述係由被
    告甲○○帶伊去派出所、戶政事務所及旅行社辦手續、簽名
    等情節（本院卷第九十九頁），亦顯係理所當然，而堪以認
    定。
  (四)被告甲○○固以上開情詞置辯，然其就是否曾帶領被告乙○○前往大陸地區結婚一節，先於九十四年七月十三日檢察官
    偵訊時全然否認（偵查卷第二十三頁），嗣於同年月二十八
    日經檢察官同時傳喚被告乙○○及甲○○到場對質時，被告
    甲○○始供承確有帶被告乙○○到大陸，卻又辯稱上次偵訊
    時不知道問的是乙○○，以為是另一位云云（偵查卷第二十
    八頁至第二十九頁）。然而，被告甲○○前次偵訊過程一再
    經檢察官提及乙○○其人，甚至檢察官一開始即訊問是否認
    識乙○○，而經被告甲○○答稱認識，則被告上揭辯稱不知
    道檢察官所詢何人云云，即顯有不實。
  (五)再者，被告甲○○於本院準備程序時坦承被告乙○○之機票
    費用係由伊所支付，因為乙○○沒有錢，請伊先付（本院卷
    第二十九頁、第三十頁），於偵查中則供認大陸媒人給伊的
    人民幣二萬四千元係用以支付被告乙○○機票、食宿費用（
    偵查卷第三十六頁至第三十七頁）云云。若依被告甲○○之
    說法，係因被告乙○○及丁○○完婚，從而被告丁○○支付
    被告乙○○之交通食宿費用，然姑無論被告乙○○係殘障人
    士，已如前述，且據其於被告甲○○之審理程序中供陳伊係
    小學畢業，伊的工作係開車，月收入大約二、三萬元，沒有
    什麼積蓄等語（本院卷第一百頁至第一百零一頁），則被告
    乙○○前往大陸娶妻，何有大陸地區之女子竟需招待被告乙○○機票及食宿之理？且被告甲○○介紹被告乙○○前往大
    陸之目的若係真意結婚，豈可預料一次即成？若未完婚，被
    告乙○○之交通食宿費用將由何人負擔？又被告甲○○明知
    被告乙○○沒錢，何以仍先行墊付機票、食宿費用？又或者
    ，被告甲○○願意一直負擔被告乙○○之交通食宿費用直至
    被告乙○○完婚？何況，被告甲○○果真為被告乙○○之婚
    事如此出錢出力，被告乙○○豈能誣陷被告甲○○？足見被
    告甲○○所辯，與常情有悖。
  (六)此外，復有被告乙○○及丁○○之結婚証明書、海基會之證
    明書、結婚登記申請書、被告乙○○之換領國民身分證申請
    書、戶籍謄本、被告三人之入出國日期證明書、被告丁○○
    之大陸地區人民進入臺灣地區旅行證申請書、大陸地區人民
    進入臺灣地區保證書、中華民國臺灣地區補出境申請書、臺
    南市警察局一分局函文、流動人口登記聯單、中華民國臺灣
    地區逐次加簽旅行證、被告乙○○之殘障手冊、身分證及口
    卡片（均影本）各一份（本院卷第三十七頁至第五十三頁、
    警卷第二十四頁至第二十七頁、第三十頁至第三十一頁）附
    卷足參。
  (七)綜上，被告甲○○所辯顯係卸責之詞，不足採信。本件事證
    已明，被告等前開犯行，均堪認定，應依法論科。
  (八)被告甲○○雖於本院準備程序中辯稱當時還有一位名為「徐
    瑞龍」之人可以證明被告乙○○與丁○○係真結婚，伊可以
    找到他的人並偕同證人到庭云云。然嗣經本院於九十五年五
    月十一日、同年六月一日及同年六月二十七日傳喚被告甲○○到庭進行審理程序，俱未見被告甲○○偕同證人到庭，且
    於同年六月二十七日審理程序時經審判長詢及證人徐瑞龍現
    在何處，被告甲○○卻答稱不知。本院因認所聲請調查之證
    人顯有不能調查情事，而無調查之必要，附此敘明。
三、論罪科刑：
  (一)按臺灣地區與大陸地區人民關係條例第七十九條第一項處罰
    違反同條例第十五條第一款所定使大陸地區人民非法進入臺
    灣地區罪，凡非經合法手續進入者皆包含之，使大陸地區人
    民以假結婚真入境之脫法方式，進入臺灣地區，即該當此罪
    ，最高法院著有九十二年度台上字第四十號判決可資參照。
    次按「大陸地區人民進入臺灣地區保證書」，其所載內容係
    保證人對於被保人來臺後負多項保證責任，如有違反，保證
    人願接受法令懲處等文字，固屬私文書（最高法院七十年台
    上字第二二一號判例參照），惟該保證書應送保證人戶籍地
    警察機關辦理對保手續，且保證書下方之「對保或證明機關
    （構）簽註意見欄」，係由辦理對保之派出所警勤區警員審
    核當事人資料後，將保證人是否虛設戶籍及有無擔任保證人
    之資格加註並核章，此觀大陸地區人民進入臺灣地區許可辦
    法第十五條、第十六條規定即明，故該保證書之「對保或證
    明機關（構）簽註意見欄」部分，係公文書之性質，亦堪認
    定。再按結婚應以當事人之一方為申請人，為結婚之登記，
    戶籍法第十七條及第三十五條分別定有明文；而登記之際並
    應提出證明文件與戶政機關查驗後，即應予以登載，戶籍法
    施行法第十三條第二項、第十七條亦定有明文，是關於結婚
    此戶籍登記，戶籍機關當僅有形式審查權而無實質審查權，
    此觀之戶籍法第五十四條申請人故意為不實之申請，應處九
    千元以下罰鍰一節，即可知之，是明知無結婚之實，卻使戶
    政機關之公務員為結婚之登記，自構成刑法第二百十四條之
    明知不實事項使公務員登載不實罪。
  (二)又臺灣地區與大陸地區人民關係條例第七十九條第一項於被
    告二人行為後，已於九十二年十月二十九日修正公布，同年
    十二月三十一日施行，修正前該條項係規定：違反第十五條
    第一款規定者，處五年以下有期徒刑、拘役或科或併科新臺
    幣五十萬元以下罰金。修正後該條項則規定：違反第十五條
    第一款規定者，處一年以上七年以下有期徒刑，得併科新臺
    幣一百萬元以下罰金。比較修正前後該條項之最高刑度，顯
    以修正前之規定對被告有利，自依修正後刑法第二條第一項
    前段之規定，適用修正前該條項之規定。是核被告乙○○及
    甲○○使大陸地區人民丁○○進入臺灣地區之行為，均係犯
    修正前之臺灣地區與大陸地區人民關係條例第七十九條第一
    項處罰違反同條例第十五條第一款所定使大陸地區人民非法
    進入臺灣地區罪；又被告乙○○、甲○○使不知情警員在職
    務上所掌管之「大陸地區人民進入臺灣地區保證書（對保或
    證明機關（構）簽註意見欄）」公文書記載上開不實事項後
    持之以行使，及使戶政事務所不知情之承辦人員在職務上所
    掌管之戶籍登記簿公文書上登載不實結婚戶籍資料並據以核
    發戶籍謄本後持之以行使之行為，則均係犯刑法第二百十六
    條之行使同法第二百十四條使公務員登載不實文書罪。
  (三)被告明知為不實事項，而使不知情公務員登載於職務上所掌
    管之戶籍謄本及大陸地區人民進入臺灣地區保證書證明機關
    簽註意見欄，其後復持之以行使，其使公務員登載不實文書
    之低度行為，為行使之高度行為所吸收，均不另論罪。
  (四)又按以自己共同犯罪之意思，事先同謀，而由其中一部分人
    實施犯罪之行為者，均為共同正犯。被告乙○○、甲○○間
    ，就使大陸地區人民非法進入臺灣地區犯行，及被告乙○○
    、甲○○與證人丁○○間，就行使使公務員登載不實文書犯
    行，均各係以自己犯罪之意思，事先同謀而推由被告乙○○
    或證人丁○○實施，顯均有犯意之聯絡及行為之分擔，皆為
    共同正犯。
  (五)被告乙○○與甲○○利用不知情之耶路撒冷旅行社人員陳正
    德持前述登載不實內容之戶籍謄本及大陸地區人民進入臺灣
    地區保證書（對保或證明機關（構）簽註意見欄），前往境
    管局申請證人丁○○之進入臺灣地區旅行證以行使，為間接
    正犯。
  (六)至被告乙○○及甲○○就上開違反修正前臺灣地區與大陸地
    區人民關係條例第七十九條第一項之罪及刑法第二百十六條
    、第二百十四條之行使使公務員登載不實文書罪二罪之犯行
    間，具有方法與目的之關係，為牽連犯，應從一重之臺灣地
    區與大陸地區人民關係條例第七十九條第一項之罪處斷。
  (七)檢察官起訴意旨雖未就被告乙○○與甲○○共同使公務員登
    載不實事項於大陸地區人民進入臺灣地區保證書「對保或證
    明機關（構）簽註意見欄」，其後並持以行使之事實加以敘
    及，然此部分既與業經起訴之部分，具有牽連犯之裁判上一
    罪關係，為起訴效力所及，本於審判不可分之原則，本院仍
    應併予審理。
  (八)又被告乙○○、甲○○行為後，刑法第五十五條「犯一罪而
    其方法或結果之行為犯他罪名者，從一重處斷」之規定，業
    經總統於九十四年二月二日公布廢除，自九十五年七月一日
    施行；另同法第二十八條「二人以上共同實施犯罪之行為者
    ，皆為正犯」之規定，亦修正為「二人以上共同實行犯罪之
    行為者，皆為正犯」。刑法第五十五條上開規定廢除後，原
    規定之犯一罪而其方法或結果之行為犯他罪名者，除有接續
    犯之情形外，應按數罪併罰之原則論處，依修正施行後刑法
    第二條第一項「行為後法律有變更者，適用行為時之法律。
    但行為後之法律有利於行為人者，適用最有利於行為人之法
    律」之規定，比較廢除前後刑法第五十五條之規定，廢除後
    之規定，並未較有利於被告乙○○、甲○○，故本件應適用
    被告行為時即廢除前刑法第五十五條之規定予以論處。另比
    較修正前後刑法第二十八條之規定，修正後之規定，依其修
    正理由所謂：將「實施」修改為「實行」，並無礙於現行實
    務處罰「共謀共同正犯」之立場。因為所謂「共同實行」犯
    罪行為，無論「實質客觀說」或「行為（犯罪）支配理論」
    ，均肯定共謀共同正犯之處罰。僅在極少數採取「形式客觀
    說」立場者，對於無分擔構成要件行為者，不得論以共同正
    犯外，多數學說主張之見解仍肯定對共謀共同正犯之處罰；
    另依現行實務對於共同正犯與從犯之區別標準，其採「以自
    己共同犯罪之意思，實施構成要件之行為者，為正犯；以自
    己共同犯罪之意思，實施構成要件以外之行為者，亦為正犯
    ；以幫助他人犯罪之意思，實施構成要件之行為者，亦為正
    犯；以幫助他人犯罪之意思，實施構成要件以外之行為者，
    始為從犯」之立場（主觀客觀擇一標準說），更肯定共謀共
    同正犯之存在，足見新法亦未較有利於被告乙○○及甲○○
    ，自應依修正施行後刑法第二條第一項前段之規定，適用被
    告行為時即修正前刑法第二十八條規定予以處斷，均併予敘
    明。
  (九)爰審酌被告乙○○於為上開犯行前，並無任何犯罪紀錄，有
    臺灣臺南地方法院檢察署刑案資料查註紀錄表、臺灣高等法
    院被告前案紀錄表可按，其以擔任人頭配偶之方式，使大陸
    地區人民進入臺灣，危害臺灣地區之居住秩序，且以假結婚
    方式來臺之手段，破壞婚姻制度，並危害戶政機關對戶籍管
    理及警察單位對大陸地區人民進入臺灣地區保證事務查核之
    正確性，所為誠屬可議，然其目的僅在使丁○○入境後可打
    工謀生，並非從事其他非法之行為，而丁○○於本件案發後
    ，已經強制出境，於停留臺灣地區期間，亦確未經查獲任何
    其他非法之行為，再者，被告乙○○係殘障人士，且學歷僅
    國小畢業，工作係開車，月收入僅二、三萬元，於本件擔任
    人頭配偶之前並未曾結婚，誠屬現今社會較為弱勢之人，併
    其犯後始終坦認犯行，犯後態度良好等一切情狀，量處如主
    文第一項所示之刑，並諭知易科罰金之折算標準。至被告甲○○所為犯行雖與被告乙○○無異，且僅使一大陸地區人民
    非法進入臺灣地區，然其於本件犯行顯然居於主導地位，且
    其學歷尚有高中肄業，又身強體壯，而據其於本院審理時表
    示家庭生活狀況都很高級，家裡都是有頭有臉之人，足見並
    無任何生計上之困難，犯後一再矢口否認之犯後態度等一切
    情狀，認公訴人於本院審理中對被告甲○○之部分具體求刑
    一年六月，併科罰金五十萬元，猶屬過重，爰量處如主文第
    二項所示之刑示懲。
  (十)按行為後法律有變更者，適用行為時之法律。但行為後之法
    律有利於行為人者，適用最有利於行為人之法律，刑法第二
    條第一項定有明文。被告乙○○、甲○○為本件犯行時之刑
    法第四十一條第一項前段規定：「犯最重本刑為五年以下有
    期徒刑以下之刑之罪，而受六個月以下有期徒刑或拘役之宣
    告，因身體、教育、職業、家庭之關係或其他正當事由，執
    行顯有困難者，得以一元以上三元以下折算一日，易科罰金
    。」，又被告行為時之易科罰金折算標準，修正前罰金罰鍰
    提高標準條例第二條（現已刪除）規定，就其原定數額提高
    為一百倍折算一日，則本件被告行為時之易科罰金折算標準
    ，應以銀元三百元折算一日，經折算為新臺幣後，應以新臺
    幣九百元折算一日。惟九十四年二月二日修正公布並於九十
    五年七月一日施行之刑法第四十一條第一項前段則規定：「
    犯最重本刑為五年以下有期徒刑以下之刑之罪，而受六個月
    以下有期徒刑或拘役之宣告者，得以新臺幣一千元、二千元
    或三千元折算一日，易科罰金。」，比較修正前後之易科罰
    金折算標準，以九十五年七月一日修正公布施行前之規定，
    較有利於被告，則應依刑法第二條第一項前段，適用修正前
    刑法第四十一條第一項前段規定，定其折算標準。
  (十一)又九十四一月七日刑法增修條文，依刑法施行法第十條之一
    之規定，係自九十五年七月一日起施行。然於上開增修條文
    施行前，所定貨幣單位及金額提高、折算標準，除於七十二
    年六月二十四日後已然修正其罰金數額者外，概依「現行法
    規所定貨幣單位折算新臺幣條例」第二條及「罰金罰鍰提高
    標準條例」第一條之規定，先折算為三倍金額之新臺幣，再
    就原定數額提高為二倍至十倍，換算結果，刑法分則所定之
    最高罰金將提高為三十倍之新臺幣金額。然上開刑法增修條
    文於九十五年七月一日施行時起，刑法施行法第一條之一亦
    已就刑法所定罰金之貨幣單位及提高標準增列明文依據（「
    中華民國九十四年一月七日刑法修正施行後，刑法分則編所
    定罰金之貨幣單位為新臺幣。九十四年一月七日刑法修正時
    ，刑法分則編未修正之條文定有罰金者，自九十四年一月七
    日刑法修正施行後，就其所定數額提高為三十倍。但七十二
    年六月二十六日至九十四年一月七日新增或修正之條文，就
    其所定數額提高為三倍。」），亦即，非於七十二年六月二
    十四日後增修而定有罰金之刑法規定，均應依上開刑法施行
    法第一條之一第一項及第二項前段之規定，就所定金額提高
    三十倍，因而與前揭適用現行法規所定貨幣單位折算新臺幣
    條例及罰金罰鍰提高標準條例之結果並無二致，而無有利或
    不利之別；且上開刑法施行法第一條之一之立法理由亦已明
    確表示：考量新修正之刑法施行後，不再適用「現行法規所
    定貨幣單位折算新臺幣條例」，為使罰金數額趨於一致，避
    免衍生新舊法比較適用問題，以緩和實務適用法律之衝擊，
    於不變動罰金數額之前提下，新增上開條文第二項罰金提高
    標準之意旨，本院認刑法所定罰金貨幣單位及提高標準，無
    庸引據刑法第二條第一項為新舊法比較而選擇應適用之法律
    ，應逕依刑法施行法第一條之一第一項、第二項前段之規定
    ，附此敘明。
四、公訴意旨另以：被告乙○○、甲○○持前開登載不實之戶籍
    謄本，向內政部警政署入出境管理局申請丁○○來臺探親，
    致使不知情之境管局人員在職務上所掌之公文書內登載不實
    事項，並據以核發中華民國臺灣地區旅行證。丁○○遂得於
    同年十月二十八日以配偶探親名義，持前開登載不實之旅行
    證，向高雄小港機場之驗關人員提出行使，藉此非法之方式
    ，順利入境臺灣地區，足以生損害於入出境管理局對於入出
    境管理之正確性。因認被告二人此部分另涉有刑法第二百十
    六條、第二百十四條行使使公務員登載不實文書罪嫌等語。
    然查：
  (一)按刑法第二百十四條所謂使公務員登載不實事項於公文書罪
    ，須一經他人之聲明或申報，公務員即有登載之義務，並依
    其所為之聲明或申報予以登載，而屬不實之事項者，始足構
    成，若其所為聲明或申報，公務員尚須為實質之審查，以判
    斷其真實與否，始得為一定之記載者，即非本罪所稱之使公
    務員登載不實，最高法院著有七十三年台上字第一七一○號
    判例足參。
  (二)本件起訴書犯罪事實欄僅記載被告等持戶籍謄本向境管局申
    請核准丁○○來臺探親，致使不知情之境管局人員在職務上
    所掌之公文書內登載不實事項，並據以核發中華民國臺灣地
    區旅行證等語，並未述明公務員係將不實之事項登載於何種
    「職務上所掌之公文書」；至證據並所犯法條欄就上揭部分
    亦僅有被告乙○○之供述、中華人民共和國福建省福州市民
    政局榕民婚字第Ｗ0000000號准予登記證明書、中華人民共
    和國福建省福州市公證處（2002）榕公證內民字第6905號結
    婚、乙○○之身分證、丁○○之中華民國臺灣地區逐次加簽
    旅行證等影本。
  (三)而依卷內所呈現之證據以觀，僅有前開大陸地區人民進入臺
    灣地區旅行證申請書內審核欄之記載及中華民國臺灣地區旅
    行證之記載二部分涉有公務員登載問題。然臺灣地區與大陸
    地區人民關係條例第十五條第一款所指之「使大陸地區人民
    非法進入臺灣地區」，依同法第十條第一項規定，係指大陸
    地區人民非經主管機關許可，不得進入臺灣地區而言。又依
    大陸地區人民進入臺灣地區許可辦法（九十一年九月十一日
    修正前）第十三條、第十四條、第十五條所定，欲申請進入
    臺灣地區者須備齊一定之證件，依同法第十七條所定，有該
    條事由者，得不予許可，依同法第十九條之所定，所檢附之
    文書，主管機關得要求驗證；再參諸境管局境平榖字第０９
    ３１０４６９４３０號函稱：有關國人申請大陸配偶來臺團
    聚之審查機制，九十二年九月一日以前，本局採書面審核，
    電話詢問大陸配偶資料與結識經過，及警察機關對保等機制
    ，審查核發入出境許可證，發現可疑申請案件，函轄區警察
    局查察，以為准駁之依據等語。足見境管局對於大陸地區人
    民申請入境時，並非一經申請人提出申請文件即予准許，完
    全作形式之調查，而係有實質審查之權限甚明。是依上所述
    ，被告等依程序申請大陸地區人民丁○○入境，並檢齊所有
    文件提出申請，並非一經申請即能獲得許可，境管局具有實
    質審查權，則被告等提出前開使公務員登載不實之戶籍謄本
    、大陸地區人民進入臺灣地區保證書證明機關簽註意見欄及
    內容不實之大陸地區人民進入臺灣地區旅行證申請書供境管
    局審核，並於實質審查後核發前開中華民國臺灣地區旅行證
    部分，亦與刑法第二百十四條之要件不合。
  (四)按被告行為後，刑法第五十六條「連續數行為而犯同一之罪
    名者，以一罪論。但得加重其刑至二分之一。」之規定，業
    經總統於九十四年二月二日公布廢除，自九十五年七月一日
    施行。刑法第五十六條上開規定廢除後，原規定之數行為而
    犯同一罪名者，應按數罪併罰之原則論處，則依修正施行後
    刑法第二條第一項「行為後法律有變更者，適用行為時之法
    律。但行為後之法律有利於行為人者，適用最有利於行為人
    之法律」之規定，比較廢除前後刑法第五十六條之規定，廢
    除後之規定，並未較有利於被告，故本件應適用被告行為時
    即廢除前刑法第五十六條之規定予以論處。本件被告等前揭
    部分所為，與刑法第二百十四條之要件未合，被告等乃無從
    以刑法第二百十六條、第二百十四條之行使使公務員登載不
    實文書罪相繩。惟公訴人認此部分與前開有罪部分有連續犯
    之裁判上一罪關係，爰不另為無罪之諭知，併此敘明。
據上論斷，應依刑事訴訟法第二百九十九條第一項前段，修正前
臺灣地區與大陸地區人民關係條例第七十九條第一項，修正前刑
法第十一條、修正後刑法第二條第一項、刑法第二百十六條、第
二百十四條、修正前（下同）刑法第二十八條、第五十五條、第
四十一條第一項前段，刑法施行法第一條之一第一項、第二項前
段，判決如主文。
本案經檢察官丙○○到庭執行職務。
中    華    民    國    95    年    7     月    18    日
                刑事第二庭  審判長法  官  鄭文祺
                                  法  官  林中如
                                  法  官  陳賢德
以上正本證明與原本無異。
如不服本判決，應於收受送達後10日內向本院提出上訴書狀（應
附繕本）。
                                  書記官  王志銘
中    華    民    國    95    年    7     月    21    日
附錄論罪科刑法條：
臺灣地區與大陸地區人民關係條例第十五條第一款
下列行為不得為之：
一  使大陸地區人民非法進入臺灣地區。
修正前之臺灣地區與大陸地區人民關係條例第七十九條：
違反第十五條第一款規定者，處五年以下有期徒刑、拘役或科或
併科新臺幣五十萬元以下罰金。
中華民國刑法第二百十四條
明知為不實之事項，而使公務員登載於職務上所掌之公文書，足
以生損害於公眾或他人者，處三年以下有期徒刑、拘役或五百元
以下罰金。
中華民國刑法第二百十六條
行使第二百十條至第二百十五條之文書者，依偽造、變造文書或
登載不實事項或使登載不實事項之規定處斷。


司法院資訊處製作；財團法人民間司法改革基金會備份。
